# {-}

## Exercices

Veuillez consulter les sections *Théories* et *Introduction à R - Statistiques de base* de la section *Statistiques descriptives*pour réaliser les exercices suivants dans R. 

### Question 1

**a.** La somme des carrés des erreurs est une mesure de tendance centrale: Vrai ou Faux?

<details>
<summary> Réponse</summary>
**Faux** -- C'est une mesure de dispersion.
</details>

<br>

**b.** Parmi les mesures suivantes, déterminez laquelle des valeurs n'est pas un paramètre:   
  (a) $\mu$   
  (b) $\sigma$   
  (c) $\bar{x}$   
  (d) $\sigma^2$   

<details>
<summary> Réponse</summary>
**(c)** $\bar{x}$ \indent  -- C'est une statistique.
</details>

<br>

**c.** L'écart-type est une mesure de précision d'un paramètre: Vrai ou Faux?

<details>
<summary> Réponse</summary>
**Faux** -- C'est une mesure de variabilité des données.
</details>

<br>

### Question 2

**a.** On mesure la profondeur de matière organique dans le sol de 100 parcelles en milieu agricole. À partir de 100 valeurs de profondeurs de sols, on obtient une moyenne de 12.3 cm et un écart-type de 4.5 cm. Calculez l'erreur-type de la moyenne. N.B. Cette question s'applique uniquement à l'approche par programmation. 

<details>
<summary> Réponse</summary>
```{r echo=TRUE}
##Calcul de l'erreur-type de la moyenne
SE <- 4.5/sqrt(100)
SE
```
</details>

<br>

**b.** Dans une étude d'observation sur le temps de démarrage de 20 ordinateurs, on note les valeurs suivantes en secondes :
50, 45, 90, 61, 80, 120, 30, 58, 95, 40, 48, 31, 29, 51, 70, 66, 110, 97, 49, 99. Calculez la moyenne arithmétique et la variance de cet échantillon.

<details>
<summary> Réponse</summary>
```{r echo=TRUE}
##On assemble les valeurs dans un vecteur
temps <- c(50, 45, 90, 61, 80, 120, 30, 
           58, 95, 40, 48, 31, 29, 51, 
           70, 66, 110, 97, 49, 99)
##On calcule la moyenne arithmétique
mean(temps)
##La variance
var(temps)
sd(temps)^2
```
</details>
