# {-}

## Introduction à R - Statistiques de base

### Fonctions statistiques de base

Plusieurs fonctions de base sont disponibles pour réaliser les calculs présentés à la leçon *Statistiques descriptives*. Par exemple, on peut obtenir la moyenne arithmétique à l'aide de la fonction `mean( )`:

```{r echo=TRUE}
##On crée un vecteur
variable <- c(1.2, 1.5, 2.3, 2.1, 0.1, 5.4, 6.1, 3.2)
##Moyenne arithmétique
mean(variable)
```
On peut calculer l'écart-type d'un échantillon à l'aide de la fonction `sd( )`, et la variance à l'aide de `var( )`:

```{r echo=TRUE}
##Écart-type
sd(variable)
##Écart-type
sqrt(var(variable))
##Carré moyen des erreurs
MSE <- sum((variable - mean(variable))^2)/(length(variable) - 1)
##Racine-carrée du MSE = écart-type
sqrt(MSE)
```

La médiane s'obtient facilement à l'aide de la fonction `median( )`:

```{r}
##on calcule la médiane
median(variable)
```

De façon plus générale, on peut obtenir les quantiles d'un échantillon (quartiles, déciles, percentiles) à l'aide de `quantile( )`:

```{r}
##Quartiles
quantile(variable)
##Déciles
quantile(variable, prob = c(0.1, 0.2, 0.3, 0.4, 0.5, 0.6, 0.7, 0.8, 0.9, 1))
##2.5ième et 97.5ième percentiles
quantile(variable, prob = c(0.025, 0.975))
```
Bien qu'il n'existe pas de fonctions toute prête pour calculer l'erreur-type, on peut l'obtenir facilement:

```{r echo=TRUE}
sd(variable)/sqrt(length(variable))
```

### Distribution statistiques

**R** comprend plusieurs distributions statistiques, ce qui rend obsolètes les tables de distributions statistiques que l'on utilisait autrefois. Les noms des fonctions de distributions statistiques commencent typiquement par la lettre "d", telles que `dnorm( )`, `dchisq( )`, `dpois( )`, pour les fonctions de densité de la distribution normale, du khi-carré et de Poisson, respectivement. Ainsi, l'énoncé $f(x \: \vert \: \mu, \sigma) = \frac{1}{\sigma \sqrt{2\pi}}e^{-\frac{1}{2}(\frac{x - \mu}{\sigma})^2}$ se traduit dans le langage **R** par `dnorm(x, mean, sd)`. On peut donc solutionner $f(x = 3.4 \: \vert \: 4.1, 1.5) = \frac{1}{1.5 \cdot \sqrt{2\pi}}e^{-\frac{1}{2}(\frac{3.4 - 4.1}{1.5})^2}$ avec :

```{r}
##Calculer densité de probabilité
dnorm(x = 3.4, mean = 4.1, sd = 1.5)
```


#### Probabilité cumulative

On peut obtenir la probabilité cumulative associée à $P(x \leq 2.3 \:\mathrm{cm})$ dans une population avec N($\mu = 4$, $\sigma = 12$) directement à l'aide de `pnorm(q, mean, sd)`:

```{r echo=TRUE}
##Probabilité cumulative P(x <  2.3)
pnorm(q = 2.3, mean = 4, sd = 12)
```

Il est aussi possible de calculer l'écart normal $z$ pour obtenir la probabilité cumulative :

```{r}
##Probabilité cumulative à partir du z
z <- (2.3 - 4)/12
pnorm(q = z, mean = 0, sd = 1)
```

On peut calculer le complément, $P(x > 2.3 \:\mathrm{cm})$:

```{r}
##P(x > 2.3)
1 - pnorm(q = 2.3, mean = 4, sd = 12)
##P(x > 2.3) à l'aide de l'argument lower.tail
pnorm(q = 2.3, mean = 4, sd = 12, lower.tail = FALSE)
```

À noter que l'argument `lower.tail` permet de spécifier la partie gauche de la distribution. Par défaut, cet argument prend la valeur `TRUE`, ce qui veut dire que `pnorm()` donne la probabilité cumulative associée à $P(x \leq 2.3 \: \mathrm{cm})$. Si `lower.tail = FALSE`, c'est la probabilité cumulative pour la portion droite de la distribution qui est calculée, $P(x > 2.3 \: \mathrm{cm})$.

#### Fonction de quantile

Alors que `pnorm()` nous donne la probabilité cumulative pour un quantile et N($\mu, \sigma)$ donnés, `qnorm()` permet d'obtenir le quantile associé à une probabilité cumulative et N($\mu, \sigma)$ donnés. 

```{r}
##On connaît q, on veut trouver p
pnorm(q = 1.96, mean = 0, sd = 1)
##On connaît p, on veut trouver q
qnorm(p = 0.975, mean = 0, sd = 1)
```

#### Nombres aléatoires

On peut générer des nombres aléatoires provenant d'une distribution normale avec une moyenne et un écart-type donnés à l'aide de `rnorm()`. Par exemple, pour générer un échantillon de 30 observations provenant d'une distribution normale avec une moyenne de 5.2 ($\mu = 5.2$) et un écart-type de 9.3 ($\sigma = 9.3)$, on procède ainsi:

```{r}
rnorm(n = 30, mean = 5.2, sd = 9.3)
##Un autre échantillon
rnorm(n = 30, mean = 5.2, sd = 9.3)
##Un autre échantillon
rnorm(n = 30, mean = 5.2, sd = 9.3)
##Un autre échantillon
rnorm(n = 30, mean = 5.2, sd = 9.3)
```

On remarque qu'à chaque fois que l'on utilise `rnorm()`, on obtient un résultat des observations (aléatoires) différentes.


